【裁判字號】    91,訴,1694
【裁判日期】    920821
【裁判案由】    居留事件
【裁判全文】
臺北高等行政法院判決                            九十一年度訴字第一六九四號
                              .
    原      告  甲○○
    訴訟代理人  丙○○
                王淑琍律師
    被      告  內政部警政署入出境管理局
    代  表  人  曾文昌（局長）
    訴訟代理人  乙○○
右當事人間因居留事件，原告不服內政部中華民國九十一年三月十四日台內訴字第○
九一○○○二七○六號訴願決定，提起行政訴訟。本院判決如左：
    主  文
訴願決定、原處分均撤銷。
原告請求被告機關應准原告在台定居部分駁回。
訴訟費用由原告負擔二分之一，餘由被告負擔。
    事  實
一、事實概要：原告係大陸地區人民，於民國（以下同）九十年十二月四日向被告機
    關申請依其母林真嬌在台定居設籍，被告機關審認原告之母林真嬌係以滯留大陸
    地區台籍馬祖人員身分，申請依兄林官妹在台定居，因經連江縣警察局查獲保證
    人劉金登、曹杏出具之證明書不實，與台灣地區與大陸地區人民關係條例第十
    六條第二項第六款及第四項規定不符，乃以九十一年一月二日境孝香字第一二二
    七四五號處分書告知原告所請在台定居案，不予許可。原告不服，以保證人劉金
    登、曹杏及曹王桂花等三人，於九十年十二月二十一日至二十四日出具證明書
    證明原出具之保證書內容為真實，提起訴願，惟遭決定駁回，原告猶不甘服，遂
    向本院提請行政訴訟。
二、兩造聲明：
  (一)原告聲明：訴願決定及原處分均撤銷。被告機關應准原告在台定居。
  (二)被告聲明：駁回原告之訴。訴訟費用由原告負擔。
三、兩造之主張：
甲、原告主張：
  (一)按原告係中華民國公民林真嬌（國民身份證統一編號：Ｚ000000000）之女，有血
    緣鑑定報告書等在案可證。查原告之舅父林官妹世居馬祖，早年參加反共救國軍
    ，為中華民國之公民，領有Ｚ000000000號國民身份證。林真嬌為林官妹之胞妹，
    有血緣鑑定報告書在案可證，亦世居馬祖，茲因三十七年間，祖父林祥寶生病，
    當時馬祖欠缺醫療機構，乃赴大陸地區治病，同年十一月間因祖父病重垂危，林
    真嬌自馬祖赴大陸照料，嗣因大陸變色，林真嬌未及撤退回馬祖，身陷大陸。八
    十九年七月間，經林官妹依台灣地區與大陸地區人民關係條例第十六條第二項第
    六款之規定，申請林真嬌返台定居，經獲被告機關准許，領有國民身份證在案，
    則林真嬌其中華民國公民身分應無疑義，此項公文書記載之事實，在未經有權機
    關撤銷之前，應推定為真正，不許為相反之認定，乃被告機關竟否定前開自己審
    訊核准之事實，謂「林真嬌是否具台籍人員身分，無法證實」云云為理由，否准
    本件原告依母林真嬌來台定居之申請，顯然違法不當。
  (二)被告機關雖以林真嬌當初申請來台定居之保證人三人當中劉金登、曹杏二人，
    經連江縣警察局查復，該保證人均陳述「不知林真嬌出生於何處」云云為由，否
    定林真嬌之台籍馬祖人員身分。惟查另保證人曹王桂花部分，該警察局漏未查訪
    ，其調查顯有疏漏。且林真嬌出生於何處？與林真嬌於三十七年赴大陸照料父病
    之前，是否居住馬祖，屬台籍馬祖人員？本係不同之事實，被告機關以不能證明
    林真嬌出生於馬祖之理由，否定林真嬌於三十七年以前居住馬祖之事實，其認定
    事實之方法，顯有差錯。內政部未撤銷原處分，令被告機關就上開事項詳為調查
    認定，即予駁回訴願，亦有違法。
  (三)嗣經原保證人劉金登、曹杏、曹王桂花再次出具證明書三件，證明林真嬌確實
    出生並居住馬祖無訛，劉金登並稱連江縣警察局之警員，苛求保證人提出林真嬌
    出生馬祖之證明，但查三十七年間，馬祖並未設有戶政機關，其令保證人提出林
    真嬌七十五年前在馬祖出生及居住之文件證明，實屬苛求，保證人不堪其煩，乃
    稱：「能保就保，不能保就算」，雙方發生衝突，致溝通不良，該警員因此誤斷
    ，以為該保證人否認保證之事實。另保證人曹金則稱，於警員調查時，伊並無
    不同說詞，有該保證人之證明書如附件可證，可見連江縣警察局之調查函，未盡
    調查事實之能事，且有錯誤，自有請求貴院傳喚前開保證人到院調查之必要。被
    告機關據此調查疏漏、不詳實之公函，否定林真嬌已屬不爭，並有公文書認定之
    台籍馬祖人員身分，顯然失之草率。另保證人曹王桂花部分，始終未否認其保證
    之事實，該保證人之保證書為何不予採認？未見被告機關說明其理由，可見其調
    查尚有疏漏及偏差，理由實欠完備。況原告為林真嬌之女，林真嬌為林官妹之胞
    ，當中並無虛假，有台大醫院DNA血緣鑑定書在案可證，足以補強前開保證人之
    可信性，凡此被告機關均未審酌，自有可議。
乙、被告主張：
  (一)按台灣地區與大陸地區人民關係條例第十六條第二項第六款及第四項：「大陸地
    區人民有左列情形之一者，得申請在臺灣地區定居：一、‧‧‧。六、民國三十
    八年政府遷台前，赴大陸地區之台籍人員，在台灣地區原有戶籍且有直系血親、
    配偶或兄弟姊妹者。」「依第二項第三款至第七款規定申請者，其大陸地區配偶
    、直系血親及其配偶得隨同本人申請在臺灣地區定居；未隨同申請者，得由本人
    在臺灣地區定居後代為申請。」。原告依母林真嬌以台籍人員眷屬身分申請在臺
    灣地區定居，則原告是否具臺籍人員直系血親卑親屬之身分為申請案准駁之癥結
    所在，即林真嬌是否具臺籍人員身分，遂為原告可否據以定居之前提。
  (二)馬祖於四十五年以前並無戶籍登記制度，有關原籍馬祖大陸地區人民，在無戶籍
    資料之情形下，於八十五年五月五日前，均係由二人以上鄉親居民立具證明書，
    經戶政事務所核驗無誤後，核發原籍證明文件，據以為原籍馬祖臺籍人員之認定
    依據。惟嗣經內政部戶政司通知，依規定戶政事務所僅核發戶籍謄本證明，不核
    發其他證明，是故被告機關無得認定原籍馬祖之人員是否為台籍人員，為此，被
    告機關爰於八十七年二月五日邀集相關機關研商有關原籍馬祖大陸地區人民無戶
    籍資料情形下，申請來台定居之要件，會中決議：當事人及眷屬申請來臺探親者
    應檢附經海基會完成驗證之大陸檔存原始戶籍資料，並由原居住地三人出具證明
    書，證明確係馬祖出生且原籍馬祖，及三十八年前因何事由進入大陸地區等，經
    地方法院認證後，由鄉公所出具證明函，以茲證明其原籍馬祖身分進而認定為臺
    籍人員之身分。據此，被告機關依上揭會議決議事項，爰訂定「原籍馬祖大陸地
    區人民及其眷屬申請來臺送件須知」，由鄉公所出具之證明函（原居地鄰居三人
    分別立具，證明當事人確係三十八年以前在馬祖出生之事實，經地方法院認證後
    ，請鄉公所審查無誤後出具證明函），或八十五年五月五日前戶政事務所核發之
    原籍證明文件，以為認定台籍（馬祖）人員之證明。
  (三)查原告之母林真嬌申請定居時，係檢具連江縣莒光鄉公所八十九年七月三十一日
    （八九）莒民字第○五一三號證明書（由保證人劉金登、曹杏及曹王桂花等三
    人證明林真嬌於莒光鄉青帆村出生，經地方法院認證後，鄉公所審查無誤後出具
    之證明書），證明其原籍馬祖台籍人員身分，據以完成定居程序。嗣後被告機關
    於審核原告申請定居案件時，發現林真嬌許可定居案中所檢附經海基會驗證中華
    人民共和國福建省長樂市公證處（2000）長證內字第0285號出生公證書，載明林
    真嬌於福建省長樂市出生，與上開證明書不符滋生林真嬌出生地之疑義，被告機
    關為發現真實，爰函請連江縣警察局查明林真嬌是否確於連江縣莒光鄉青帆村出
    生及證明人有偽證之情事，經函復略以，保證人劉金登及曹杏於警訊筆錄中皆
    供稱不知大陸地區人民林真嬌出生於何處，核有劉金登及曹杏二人偵訊調查筆
    錄可稽。按保證人劉金登於警訊筆錄陳述，做保前及三十八年後沒見過林真嬌，
    只知道同為大坪村人，本身不識字，且係受另一保人曹王桂花請託，無法推辭而
    做保，並不知道林真嬌是否居住過青帆村，表示願意撤保；另一保人曹杏於筆
    錄中坦承：並不知道林真嬌在何處出生，只知道她曾在大坪村居住。另查保證人
    劉金登出生在林真嬌之後，顯無法證明林真嬌之出生地。依上揭所述，被告機關
    許可林真嬌以台籍人員身分在臺灣地區定居係因其檢附不實之證明書所致。又有
    關保證人劉金登、曹杏、曹王桂花等三人重新出具證明書一節，查前劉金登、
    曹杏二人偵訊調查筆錄，係由連江縣警察局製作之公文書，證明力自當無疑。
    現曹王桂花、劉金登及曹杏三人於九十年十二月二十一日至二十四日出具證明
    書，證明原出具之保證書為真實一節，查各該證明書係於八十九年十二月二十三
    日劉金登、曹杏之警訊筆錄後所製作，且與其二人在筆錄中稱不識字說辭不一
    ，不足採信。
  (四)按大陸地區人民在臺灣地區定居或居留許可辦法第十三條第一項第六款第十款、
    第十一款及第三項規定：「大陸地區人民申請在台灣地區定居或居留有左列情形
    之一者，不予許可：一、‧‧‧六、所提供之文書係偽造、變造無效或經撤銷者
    。‧‧‧十、原申請定居或居留原因消失者。十一、其他不符申請條件者。」「
    大陸地區人民經許可在臺灣地區定居或居留，其許可前有第一項各款情形之一者
    ，得撤銷其許可；其許可後始有第一項各款情形之一者，得廢止其許可；已辦妥
    戶籍登記，有第一項第五款或第六款情形之一者，得由境管局通知戶政事務所撤
    銷其登記。」連江縣莒光鄉公所八十九年七月三十一日（八九）莒民字第○五一
    三號證明書因保證人不實而無效，原告之依親對象林真嬌不具台籍人員身分，故
    原告申請在台灣地區定居原因已消失，被告機關依上開規定不予許可原告在台灣
    地區定居。
  (五)依行政程序法第四十三條規定：行政機關為處分或其他行政行為應斟酌全部陳述
    與調查事實及證據之結果，依論理及經驗法則判斷事實之真偽，並將其決定及理
    由告知當事人。原告起訴狀之說明顯無理由，揆諸首揭規定，原處分並無不合，
    不予許可處分應予以維持。
    理  由
一、按「大陸地區人民有左列情形之一者，得申請在臺灣地區定居：一、‧‧‧六、
    民國三十八年政府遷臺前，赴大陸地區之台籍人員，在臺灣地區原有戶籍且有直
    系血親、配偶或兄弟姊妹者。」「依第二項第三款至第七款規定申請者，其大陸
    地區配偶、直系血親及其配偶，得隨同本人申請在臺灣地區定居；未隨同申請者
    ，得由本人在臺灣地區定居後代為申請。」臺灣地區與大陸地區人民關係條例第
    十六條第二項第六款、第四項分別定有明文。
二、查本件原告係大陸地區人民，於九十年十二月四日向被告機關申請依其母林真嬌
    在台定居設籍，被告機關審認原告之母林真嬌係以滯留大陸地區台籍馬祖人員身
    分，申請依兄林官妹在台定居，因經連江縣警察局查獲保證人劉金登、曹杏出
    具之證明書不實，與台灣地區與大陸地區人民關係條例第十六條第二項第六款及
    第四項規定不符，乃否准原告所請在台定居案；被告機關予以否准，無非係以被
    告機關函請連江縣警察局查證，有關保證人有無偽證之情形，經該局九十年一月
    五日查復：「二、經查保證人劉金登及曹杏於警訊筆錄中皆供稱不知大陸地區
    人民林真嬌出生於何處，係另保人曹王桂花所請託為林真嬌作保等云，另保人曹
    王桂花目前居住在臺，故無法傳訊。」等語為據，因認本件無法證實原告之母出
    生地為福建省馬祖地區，與臺灣地區與大陸地區人民關係條例第十六條第二項第
    六款及第四項規定不符，被告機關以九十一年一月二日境孝香字第一二二七四五
    號處分書告知原告所請在臺定居案不予許可，其論事用法，固非無據。惟按行政
    程序法第一百十條第三項規定：「行政處分未經撤銷、廢止或未因其他事由而失
    效者，其效力繼續存在。」，蓋為確保國家行政機關之有效運作，維護公益及法
    之安定性，如行政處分未經撤銷、廢止或未因其他事由而失效者，恆保持其效力
    。查原告之母林真嬌係以滯留大陸地區台籍馬祖人員身分，申請依兄林官妹在台
    定居，因經連江縣警察局查獲保證人劉金登、曹杏出具之證明書不實，與台灣
    地區與大陸地區人民關係條例第十六條第二項第六款及第四項規定不符，乃否准
    原告所請在台定居案；被告機關予以否准，無非係以保證人劉金登、曹杏出具
    之證明書不實，為主要論據；然查八十九年七月間，林官妹依台灣地區與大陸地
    區人民關係條例第十六條第二項第六款之規定，申請林真嬌返台定居，業經被告
    機關准許，領有國民身份證在案，此為被告所不爭執，堪信為真實；是以林真嬌
    得以在台灣地區定居，既經被告機關准許；揆諸上開說明，該「准許」行政處分
    在未經有權機關撤銷或廢止之前，被告機關自應受拘束，尚不許為相反之認定。
    從而被告機關否定前開所核准之事實，謂「林真嬌是否具台籍人員身分，無法證
    實」云云為理由，否准本件原告依母林真嬌來台定居之申請，依法容有未當；原
    告據以指摘，於法尚非無據。則原處分既有違誤之處，訴願決定未予糾正，亦非
    妥適。原告訴請撤銷原處分及訴願決定，即屬有理，爰由本院予以撤銷，另由被
    告依職權查明而為適當之處分。
三、按行政程序法第一百十七條第一項前段規定：「違法行政處分於法定救濟期間經
    過後，原處分機關得依職權為全部或一部之撤銷；其上級機關，亦得為之。」，
    同法第一百十八條前段規定：「違法行政處分經撤銷後，溯及既往失其效力。」
    。查原告之母林真嬌，申請依兄林官妹在台定居，雖經被告機關准許，且該「准
    許」行政處分在未經有權機關撤銷或廢止之前，自屬有效；雖揆諸上開法條規定
    意旨，該行政處分有可能經原處分機關撤銷，且經撤銷後，有溯及既往失效；況
    本件被告機關於本院審理中主張原准許原告之母林真嬌在台定居，該案之保證人
    劉金登、曹杏涉有出具之不實證明書等語，原所為「准許」行政處分，或許會
    被有權機關撤銷，是原告所請被告機關應准原告在台定居乙節，仍宜由被告依本
    院本件判決意旨詳實查明事實真相再為決定，從而原告此部分請求，本院認為無
    理由，應予駁回。
四、據上論結，本件原告之訴為一部有理由，一部無理由，爰依行政訴訟法第九十八
    條第三項前段、第一百零四條、民事訴訟法第七十九條但書，判決如主文。
中    華    民    國    九十二      年      八        月      二十一    日
              臺 北 高 等 行 政 法 院   第 七 庭
                             審 判 長 法  官  鄭  小  康
                                      法  官  林  金  本
                                      法  官  黃  秋  鴻
右為正本係照原本作成。
如不服本判決，應於送達後二十日內，向本院提出上訴狀並表明上訴理由，如於本判
決宣示後送達前提起上訴者，應於判決送達後二十日內補提上訴理由書（須按他造人
數附繕本）。
中    華    民    國    九十二      年      八        月      二十一    日
                                      書 記 官  王 琍 瑩


司法院資訊處製作；財團法人民間司法改革基金會備份。
